臺灣彰化地方法院民事判決
110年度訴字第369號
原      告  黃泳騰  
訴訟代理人  趙惠如律師
被      告  吳惠貞  

訴訟代理人  陳宏毅律師
上列當事人間請求確認優先購買權不存在事件，本院於民國111
年1月4日言詞辯論終結，判決如下：
    主      文
確認被告就彰化縣政府109年度第2批地籍清理土地公開標售，於
民國109年12月25日所拍定坐落彰化縣○○鎮○○段00地號土地之優
先購買權不存在。
訴訟費用由被告負擔。
    事實及理由
一、原告主張：
  ㈠坐落彰化縣○○鎮○○段00地號土地(下稱系爭土地)原登記所有
    權人為郭屘光，系爭土地為彰化縣政府公告屬地籍清理清查
    辦法第3條第10款之土地，經彰化縣政府依地籍清理條例第1
    1條第1項規定代為標售，原告於民國109年12月25日以新台
    幣(下同）260萬元得標，被告依地籍清理條例第12條第1項
    第4款規定，於10日法定期間內之109年12月29日檢具戶籍謄
    本證明書、房屋稅籍證明書及保證金支票向彰化縣政府提出
    優先購買系爭土地之申請。
　㈡原告係系爭土地投標最高價之得標者，但因被告主張伊為系
    爭土地之占有人，有優先購買權，原告對被告主張有優先購
    買權存有爭執，則被告是否有優先購買權之法律關係即不明
    確，原告私法上地位有受侵害之危險，並得以提起本件確認
    之訴以除去此種不安之狀態，則原告就本件訴訟自有即受確
    認判決之法律上利益。
  ㈢系爭土地係遭門牌號碼彰化縣○○鎮○○巷00號未保存登記建物
    （下稱系爭建物）占用，故系爭土地之占有人應係對該建物
    有事實上管領力之人，亦即對系爭建物有事實上處分權之人
    。被告所提戶籍登記或納稅資料，均僅是行政機關為戶籍及
    稅賦管理而設，不能作為判斷是否占有系爭土地之依據，被
    告應就其父吳曉村就系爭建物有事實上管領力負舉證責任。
    縱退步言之，被告得證明其父吳曉村對系爭建物有事實上處
    分權，可主張優先購買系爭土地者亦係吳曉村，而非被告。
    又被告所主張優先購買權之理由及里長黃玲玲之證明書均係
    載被告因其父中風而接續管理，亦可知被告僅係因其父中風
    ，而幫忙其父處理相關事務，例如水、電費或房屋稅之繳納
    ，與建物之繼承或受讓有間。另被告結婚之後即遷居高雄，
    其戶籍地址在高雄市；而其父吳曉村之戶籍雖曾設在系爭建
    物，其後已遷居至台中市，應係與其子同住，由其子照顧，
    則系爭建物由被告管理，而非與吳曉村同住之兒子管理，並
    不符合經驗。且被告優先購買權之申請書之聯絡地址亦係載
    台中市地址，顯見系爭建物顯非由被告管理，亦非由被告占
    有，被告非系爭建物之事實處分權人，並非系爭土地之占有
    人，其就系爭土地自無優先購買權存在。
　㈣被告自認系爭建物係其父吳曉村於54年間所建，故系爭土地
    於地籍清理條例施行前占有達10年者為吳曉村，於標售時吳
    曉村之所有建物仍繼續占用系爭土地，故於標售時之占有人
    係吳曉村，得以主張系爭土地之優先購買權人係吳曉村，並
    非被告。又被告辯稱其自65年出生時起即居住於系爭建物，
    惟因吳曉村與被告係父女關係，故被告於出生後與父親同住
    一家，但並非同住一家即取得系爭建物之事實處分權，或對
    於系爭建物有排除他人干涉之權力。另被告所提房屋稅繳款
    書可證明房屋之納稅義務人為吳曉村、地價稅繳款書載明使
    用人為吳天賜，均非被告。被告所主張及檢具之證明書均不
    足以證明被告對於系爭土地有事實上之管領力，而得主張有
    優先購買權。
  ㈤否認被告所辯其受吳曉村贈與系爭建物而繼受占有之狀態：
　1.被告於本件110年7月27日言詞辯論期日並未主張系爭建物已
    由其父親吳曉村贈與被告，其於110年8月5日答辯狀方稱系
    爭建物已由吳曉村贈與被告，足見被告係臨訟編造，不足採
    憑。被告辯稱吳曉村中風後，由家人輪流照顧，因有感身體
    不便處理事務，便將系爭建物、土地與系爭土地對面之彰化
    縣○○鎮○○段00000地號土地全數贈與被告。惟依被告所提土
    地登記謄本，被告受贈坐落上開111-2地號土地之原因發生
    日期為110年3月27日，系爭土地109年12月25日標售時被告
    並未因贈與而取得系爭建物。又未保存登記建物亦有財產價
    值，而財政部中區國稅局贈與稅免稅證明書上僅有111-2地
    號土地之贈與資料，並無系爭建物之贈與資料。且系爭建物
    有繳納房屋稅，納稅義務人自始至終均係吳曉村，並未變更
    為被告。另被告所提出彰化縣政府函可知金盛巷吳宅修復乙
    案之原申請人為吳曉村，亦可證明系爭建物之事實處分權人
    為吳曉村，被告係於110年3月14日方申請變更申請人為吳惠
    貞，均不足認系爭土地標售時被告為系爭土地之繼續占有人
    。至於被告所提吳楊梅青按地政人員指示拿取標售牌放置於
    系爭土地之照片，亦無法證明系爭土地係由被告占有，更無
    法證明被告占有已超過10年以上。
　2.證人吳楊梅青雖證稱房屋係在系爭土地標售前即已贈與，遂
    於受贈後申請彰化縣政府將系爭土地標售云云。惟系爭土地
    之標售並非係被告向彰化縣政府提出申請，此由彰化縣政府
    110年11月16日函覆：經查旨揭地號土地屬地籍清理清查辦
    法第3條第10款之土地，除公共設施用地外，由本府代為標
    售，與是否受理申請代理為標售無涉，經查本府檔存資料，
    查無旨揭地號土地書面申請標售案件。又彰化縣政府另稱「
    惟本縣鹿港地政事務所辦理該地號土地現場勘測時，使用人
    表達優先承購意願，並提供相關資料填載於本府110年10月2
    9日府地籍字第1100386894號函，檢送之勘測紀錄表乙份」
    等語。依該勘測時間為109年3月11日，使用人為吳曉村，優
    先承購意願勾選「是」、占有達10年以上勾選「是」，於土
    地使用情形欄之有無地上物亦勾選「是」，建築改良物門牌
    為彰化縣○○鎮○○巷00號，均明系爭土地上之使用人為吳曉村
    ，系爭土地上之建築改良物，亦為吳曉村所有，占有系爭土
    地10年以上之占有人亦係吳曉村，均非被告，故被告辯稱其
    就系爭建物有事實通處分權，並非事實。
　㈥依彰化縣政府代為標售109年度第3批地籍清理未能釐清權屬
    土地投標須知第15條第2項規定「決標後之決標金額將揭示
    於本府公告欄及本府地政處網站10日，符合地籍清理條例第
    12條規定之優先購買人應於決標後10日內預繳相當於保證金
    之價款，並檢附身分證明等相關文件，以書面向本府為承買
    之意思表示，逾期視為放棄優先購買權。」，系爭土地於10
    9年12月25日決標當時，因被告參與投標，且主張伊為優先
    購買權人，原告當時並不知系爭建物之事實處分權人為何人
    ，因被告主張優先購買權，因而誤以為事實處分權人為被告
    ，方留下名片予被告。嗣後原告經查證方得知系爭建物與被
    告無涉，被告無權主張優先購買權，因而依法提起本件確認
    優先購買權不存在之訴訟等語。並聲明：如主文所示。
二、被告答辯：
  ㈠系爭土地於87年以前即由被告與被告父親吳曉村占有使用，
    吳曉村於54年以吳曉村名義在系爭土地上建造系爭建物。依
    彰化縣鹿港鎮興化里辦公處證明書，被告與吳曉村占有系爭
    土地長達數年係不爭事實，若原告爭執證明書證明力，請原
    告證明。吳曉村目前可追溯至遲於86年便擔任系爭建物及系
    爭土地之納稅義務人，由地價稅繳款書可見使用人為被告祖
    父吳天賜，吳曉村、吳天賜與被告如未使用占有系爭土地，
    無由申請為土地使用人，長達10餘年間由吳曉村繳納地價稅
    ，堪認吳天賜、吳曉村及被告至遲自86年間起即已占有使用
    系爭土地。
  ㈡被告自65年出生至就讀高中前與家人共同占有系爭建物、土
    地，雖被告有前往外地就學就業，然系爭建物、土地並不因
    被告離家便失去占有狀態，被告仍對系爭建物、土地有完全
    之實力支配，且系爭建物坐落系爭土地有占有外觀，歷來無
    人主張系爭土地之權利，僅係因被告離鄉工作，不能反面推
    論被告對系爭土地無占有事實，更況被告與家人亦時常往返
    系爭建物，原告主張被告戶籍遷出云云乃誤解法規範，同一
    自然人本就得於全國各地置產但擇一為戶籍登記，戶籍制度
    非為確定占有狀態，僅人口管理政策手段，原告以此推論被
    告對系爭土地無占有狀態，純屬臆測。被告自87年前即事實
    上占有系爭土地至今，依地籍清理條例第12條第1項第4款、
    地籍清理未能釐清權屬土地代為標售辦法第11條第2項規定
    ，被告有合法優先承買權存在。
  ㈢吳曉村早於109年3月27日前便將系爭建物贈與被告。吳曉村
    中風後由家人輪流照顧，吳曉村有感身體不便處理事務，便
    將系爭建物、土地與系爭土地對面之同段111-2地號土地全
    數贈與被告，已辦妥所有權移轉登記。系爭建物與土地未有
    契約或登記，乃因系爭建物未辦保存登記，僅有事實上處分
    權，系爭土地亦屬產權不清土地，故二者皆無法辦理行政登
    記，然無礙吳曉村早於中風後便將系爭建物、土地贈與被告
    之意思表示，且贈與為要物契約，益徵吳曉村已將占有狀態
    移轉於被告，從被告受贈後參與彰化縣政府「金盛巷吳宅修
    復」案函文可知，吳曉村將申請人變更為被告，此後彰化縣
    政府皆認定被告作為金盛巷吳宅所有權人或現占有人地位，
    以被告為函文主體，可見被告與吳曉村間確實早存有贈與事
    實存在。縱無法認定被告至遲於87年便占有系爭土地，被告
    因與吳曉村間存在贈與之法律關係，被告亦由吳曉村繼受占
    有，依地籍清理條例第12條第1項第4款、地籍清理未能釐清
    權屬土地代為標售辦法第11條第2項規定，應合併計算占有
    期間，故可認被告至遲自86年間便占有系爭土地至今，被告
    有合法優先承買權。
  ㈣被告早於109年以前透過吳曉村取得贈與之系爭建物，因彰化
    縣政府無法判斷無登記外觀之系爭建物事實上處分權利人為
    誰，方會初始皆發送公文予吳曉村，係因嗣後吳曉村身體狀
    況無法負荷處理系爭建物修復案，故去函彰化縣政府請求變
    更為實際擁有事實上處分權之被告，然變更之前，被告不僅
    早就取得事實上處分權，關於「金盛巷吳宅修復」案亦由被
    告全權處理。
  ㈤依證人吳曉村於110年9月28日證述，可知其由父親時代伊始
    便占有系爭土地，至吳曉村身體不好（即中風）後改由被告
    接手占有；證人吳楊梅青更進一步證述吳曉村將系爭土地交
    由被告「接手」之意思乃吳曉村將土地「贈與」被告等語，
    足見被告於吳曉村中風後即受贈系爭建物、土地。又由證人
    吳楊梅青證稱被告與其共同於108年12月間就有向鹿港地政
    機關提出標售之申請等語，且吳楊梅青有按地政人員指示拿
    取標售牌放置於系爭土地，同日有拍照存證，可見一向由被
    告出面處理申請標售等事務。
　㈥彰化縣政府110年11月16日府地籍字第1100409477號函「惟本
    縣鹿港地政事務所辦理該地號土地現場勘測時，使用人表達
    優先承購意願。」，彰化縣政府鹿港地政事務所辦理代為標
    售地籍清理土地勘測紀錄表上清楚記載「優先承購意願：是
    ，占有達10年以上：是，使用人簽名：吳曉村（打字註記）
    」。再據證人吳楊梅青於110年9月28日證述，可見被告早有
    占有系爭土地事實，亦由被告出面處理優先承買流程，然因
    系爭土地無法過戶，使用人僅能登載為吳曉村。
  ㈦原告於110年3月24日系爭土地標售後，主動向被告提出紙條
    ，並附上原告名片邀集被告討論系爭土地，足見原告早就清
    楚知悉被告方為實際占有人，被告亦為系爭建物之事實上處
    分權人等語。並聲明：原告之訴駁回。
三、按確認法律關係之訴，非原告有即受確認判決之法律上利益
    者，不得提起之，民事訴訟法第247條第1項定有明文。又所
    謂即受確認判決之法律上利益，係指法律關係之存否不明確
    ，原告主觀上認其在法律上之地位有不安之狀態存在，且此
    種不安之狀態，能以確認判決將之除去者而言，若縱經法院
    判決確認，亦不能除去其不安之狀態者，即難認有受確認判
    決之法律上利益（最高法院52年台上字第1240號判例意旨參
    照）。本件兩造對於被告對系爭土地無優先承買權有所爭執
    ，原告得否依標售價格取得系爭土地所有權不明確，致原告
    之私法上地位有受侵害之危險，而此種不安之狀態，得以確
    認判決將之除去，故原告提起本件訴訟自有確認利益。
四、得心證之理由：
　㈠原告主張系爭土地原登記所有權人為郭屘光，經彰化縣政府
    依地籍清理條例第11條第1項規定代為標售，原告於109年12
    月25日以260萬元得標，被告於10日內向彰化縣政府提出優
    先購買系爭土地之申請，經原告提出異議等事實，業據其提
    出土地登記謄本、彰化縣政府110年2月20日府地籍字第1100
    054707號函、110年2月2日府地籍字第1100034876號函、110
    年3月3日府地籍字第1100068676號函等為證，並有彰化縣政
    府函所附系爭土地之相關標售資料附卷可稽，且為被告所不
    爭執，應堪認為真實。
　㈡按「前條規定代為標售之土地，其優先購買權人及優先順序
    如下：一、地上權人、典權人、永佃權人。二、基地或耕地
    承租人。三、共有土地之他共有人。四、本條例施行前已占
    有達十年以上，至標售時仍繼續為該土地之占有人。」，地
    籍清理條例第12條第1項定有明文。又地籍清理條例係於97
    年7月1日施行，則於87年7月1日前已占有土地，至該土地標
    售時仍繼續占有者，就該土地有優先購買權。又「本條例第
    12條第1項第4款所定優先購買權人，應檢附下列文件之一：
    一、占有土地四鄰、土地所在地現任或歷任村（里）長或土
    地共有人（含繼承人）一人之證明書及印鑑證明。但現任之
    村（里）長出具蓋有村（里）辦公處印信之證明書者，免檢
    附其印鑑證明。二、戶籍謄本或其他足資證明於本條例施行
    前已占有達十年以上，至標售時仍繼續占有事實之文件。但
    戶籍謄本能以電腦處理達成查詢者，得免提出。占有期間以
    現占有人之占有期間計；其為繼承或繼受占有者，占有之期
    間得合併計算。」，地籍清理未能釐清權屬土地代為標售辦
    法第11條第1項、第2項亦定有明文。
　㈢按當事人主張有利於己之事實者，就其事實有舉證之責任。
    民事訴訟法第277條前段定有明文。又消極確認之訴，應由
    被告負立證責任（最高法院19年上字第385號判例意旨參照
    ）。本件原告提起訴訟請求確認被告優先購買權不存在，為
    消極確認之訴，揆諸前揭實務見解，自應由被告負舉證之責
    。
　㈣被告辯稱其父吳曉村於54年即在系爭土地上建造系爭建物，
    被告與被告父親吳曉村於87年以前即占有使用系爭土地之事
    實，固據其提出彰化縣鹿港鎮興化里里長證明書、地價稅繳
    款書、房屋稅繳款書等為證（見本院卷第145、155-216頁）
    。惟上開里長證明書記載被告之父吳曉村於87年以前即管理
    使用系爭建物之土地，後因中風由被告接續占有迄今等語；
    地價稅所載使用人、代繳人為吳天賜、吳曉村，房屋稅之繳
    款人為吳曉村，僅可認被告之祖父吳天賜及父親吳曉村有占
    有系爭土地之事實。按對於物有事實上管領之力者，為占有
    人。受僱人、學徒、家屬或基於其他類似之關係，受他人之
    指示，而對於物有管領之力者，僅該他人為占有人。民法第
    940條、第942條分別定有明文。被告為吳曉村之女，其為吳
    曉村之家屬，曾同住在吳曉村所建系爭建物，應屬占有輔助
    人，僅得認吳曉村之為系爭土地之占有人。又里長證明書係
    記載被告係自其父中風後始管理系爭土地，然管理土地與占
    有土地不同，亦不能證明被告於87年7月1日前已占有系爭土
    地，至系爭土地標售時仍繼續占有系爭土地。
　㈤被告辯稱吳曉村於109年3月27日前已將系爭建物贈與被告之
    事實，為原告所否認。經查：
　1.被告主張之吳曉村將系爭建物贈與被告之事實，固據其提出
    土地所有權狀、土地登記謄本、土地增值稅繳款書、土地所
    有權贈與移轉契約書、財政部中區國稅局贈與稅免稅證明書
    、彰化縣地方稅務局總局應納稅額繳款書、彰化縣鹿港地政
    事務所地政規費徵收聯單、詠達地政士事務所收據等為證（
    見本院卷第219、221-237頁），惟上開文書僅係吳曉村於11
    0年間將彰化縣○○鎮○○段00000地號土地贈與被告之文書。被
    告雖另辯稱其有處理「金盛巷吳宅修復」案，並提出彰化縣
    政府公文、彰化縣文化局公文等為證（見本院卷第239-243
    頁），惟上開公文日期為110年3月29日、110年4月12日、11
    0年4月20日，均為系爭土地於109年12月25日標售以後之事
    由，不能證明吳曉村於109年3月27日前已將系爭建物贈與被
    告。
　2.證人即被告之父吳曉村、被告之母吳楊梅青雖均證稱吳曉村
    已將系爭建物贈與被告（見本院110年9月28日言詞辯論筆錄
    ）。惟證人為被告之父母，難免為有利被告之陳述，尚不能
    僅以其二人之證詞即認被告所辯為真。而依常理，倘吳曉村
    於系爭土地標售前已將系爭建物贈與被告，被告於主張行使
    優先購買權時自可主張其有系爭建物所有權或事實上處分權
    。而依被告於109年12月30日出具之優先購買權事由書記載
    「因先前祖輩買賣取得此筆土地，進而在此世居及按實繳納
    地價稅及房屋稅，所言不虛。後因本人父親吳曉村近年中風
    ，遂交由本人吳惠貞接續管理，依據地籍清理條例申請優先
    購買鹿港鎮龍山段77地號（標號54）。」（見本院卷第57頁
    ），與其於110年7月27日言詞辯論陳述「因為我父親身體不
    好，如果以後有事情，我代表家裡出面，如果我不能處理就
    太過份了。」等語，足見被告係以管理者自居而代家族出面
    處理，尚難認吳曉村於彰化縣政府標售系爭土地標售前已將
    系爭建物贈與被告。
　3.關於系爭土地係何人申請標售乙情，依彰化縣政府110年11
    月16日府地籍字第1100409477號函復「…經查本府檔存資料
    ，查無旨揭地號土地書面申請標售案件，惟本縣鹿港地政事
    務所辦理該地號土地現場勘測時，使用人表達優先承購意願
    ，並提供相關資料填載於本府110年10月29日府地籍字第110
    0386894號函，檢送之勘測紀錄表1份」等語（見本院卷第29
    7-305頁），依該函檢送之勘測紀錄表勘測時間為109年3月1
    1日，使用人為吳曉村，優先承購意願勾選「是」、占有達
    十年以上勾選「是」，於土地使用情形欄之有無地上物亦勾
    選「有」，建築改良物門牌為彰化縣○○鎮○○巷00號，亦可認
    系爭土地上之使用人為吳曉村。至於被告辯稱其於108年12
    月間已向鹿港地政機關提出標售之申請，由被告之母吳楊梅
    青按地政人員指示拿標售牌放在系爭土地，固據其提出照片
    為證（見本院卷第335頁），然該照片僅為吳楊梅青舉標售
    牌，並不能證明被告所辯為可採。另被告雖提出原告交付之
    字條及名片（見本院卷第333頁），然此已經原告陳明係誤
    認系爭建物為被告所有，亦不能因此認被告所辯吳曉村已將
    系爭建物贈與被告為可採。
  ㈥綜上所述，被告並未證明其於87年7月1日前已占有系爭土地
    ，至系爭土地標售時仍繼續占有，亦未證明其於系爭土地標
    售時已繼受占有，則被告辯稱其依地籍清理條例第12條第1
    項第4款、地籍清理未能釐清權屬土地代為標售辦法第11條
    第2項等規定對系爭土地有優先購買權，為無可採。從而，
    原告請求確認被告對系爭土地優先購買權不存在，為有理由
    ，應予准許，爰判決如主文所示。
五、本件事證已臻明確，兩造其餘攻擊防禦方法，核與判決結果
    無影響，無庸論述，併此敘明。
六、訴訟費用負擔之依據：民事訴訟法第78條。
中　　華　　民　　國　　111 　年　　1 　　月　　20　　日
                  民事第三庭    法　官　羅秀緞
以上正本係照原本作成。
如對判決上訴，應於判決送達後20日內向本院提出上訴狀。如委
任律師提起上訴者，應一併繳納上訴審裁判費。
中　　華　　民　　國　　111 　年　　1 　　月　　20　　日
                                書記官　蔡忻彤